【裁判字號】    93,保險,6
【裁判日期】    950811
【裁判案由】    給付保險金
【裁判全文】
臺灣花蓮地方法院民事判決               93年度保險字第6號
原      告  丙○○
法定代理人  丁○○
訴訟代理人  林武順律師
被      告  台灣人壽保險股份有限公司
法定代理人  甲○○
訴訟代理人  乙○○
上列當事人間給付保險金事件，本院於民國95年7月26日言詞辯
論終結，判決如下：
    主  文
原告之訴及假執行之聲請均駁回。
訴訟費用由原告負擔。
    事  實  及  理  由
一、按訴狀送達後，原告不得將原訴變更或追加他訴；但擴張或
    減縮應受判決事項之聲明者，不在此限，民事訴訟法第255
    條第1項第3款定有明文。本件原告起訴時原請求被告應給付
    原告新台幣（下同）648,000元，及自民國91年9月12日起至
    清償日止，按年息10%計算之利息。嗣於本院95年7月26日言
    詞辯論期日當庭減縮訴之聲明為：被告應給付原告292,000
    元，及自訴狀繕本送達翌日起至清償日止，按年息10%計算
    之利息（見本院卷第227頁），核與上開規定相符，應予准
    許，合先敘明。
二、原告主張：
（一）緣訴外人李世鴻即原告之父於91年5月15日，向被告投保
      真愛一世情終身保險、重大疾病終身壽險，且附加長康（
      原告起訴狀誤載為「長庚」）住院醫療保險附約及終身防
      癌附約，以原告為指定受益人。嗣李世鴻於91年7月6日入
      財團法人佛教慈濟綜合醫院（下稱慈濟醫院）治療，91年
      7月8日切片證實為口腔癌，91年8月16日接受造廔手術，
      91年9月9日接受氣切手術，於91年7月7日、8月6日及9月2
      日接受三次化學治療，於91年10月3日因病情惡化轉入加
      護病房，於91年10月9日死亡。依該附加長康住院醫療保
      險附約之約定，應得請領包括住院醫療日額保險金、加護
      病房保險金、手術保險金、手術看護保險金、切片等住院
      醫療給付292,000元。詎被告竟認該疾病不符系爭長康住
      院醫療保險附約（下稱系爭保險附約）第2條第2項之保障
      之範圍，而於91年9月11日發函拒絕就該部分理賠，從而
      ，原告爰依保險法第34條規定請求被告應給付292,000 元
      ，及自起訴狀繕本送達翌日起至清償日止，年息10%計算
      之利息。
（二）並聲明：(1)被告應給付原告新台幣292,000元，及自起訴
      狀繕本送達翌日起至清償日止，按年息10%計算之利息。
      (2)原告願供擔保，請准宣告假執行。
三、被告則以：
（一）依雙方所簽訂之系爭保險附約保險條款第2條第2款規定，
      所稱之「疾病」係指被保險人自本附約生效日或復效日起
      30日以後所開始發生之疾病，由此可知雙方約定之疾病需
      發生於投保30日之後，訴外人即被保險人李世鴻於91年5
      月15日投保，故被告對91年6月15日後所開始發生之疾病
      始負有理賠之責。
（二）復依慈濟醫院病情說明書：「患者主訴右下方牙齦腫痛約
      兩個月，因以口內疼痛難忍，且頰部皮膚潰爛出膿，而於
      民國91年7月6日至本院急診就醫」，由慈濟之記載可知，
      訴外人即被保險人李世鴻之症狀已持續有數月之久，該疾
      病之開始發生確係於系爭台壽長康住院醫療保險附約保險
      合約生效前，與其條款第二條第二款要件不符，被告公司
      自不負給付保險之責。縱依慈醫文字第330號所附之「財
      團法人佛教慈濟綜合醫院病情說明書」治療經過之回覆問
      題3及4，根據病歷紀錄，病患就醫前一個月開始有牙痛情
      形，換言之其疾病發生日期在同年6月5日前即已發生，況
      由醫學文獻關於口腔癌之記載可知，口腔癌並非急性之疾
      患，是經年累月發展而成，被保險人一經診斷已是第四期
      ，口腔癌第四期屬中晚期癌，不但治療較困難，癒後也差
      ，第四期口腔癌的症狀非常明顯，除了腫瘤已大於四公分
      以外，口腔會有長久難癒合的潰爛、口腔附近部位麻木疼
      痛及不明原因的流血等等症狀，以訴外人即被保險人李世
      鴻於投保後短短一個多月即診斷罹患口腔癌第四期觀之，
      要諉以投保時並不知情實屬牽強。
（三）況訴外人即被保險人李世鴻原未投保任何人壽險之記錄，
      但卻於診斷罹患口腔癌前一個多月期間密集投保，除被告
      公司外，亦投保富邦人壽220萬元，由此行為可證明被告
      於投保前對於口腔癌已有自覺症狀，故急於投保，本件因
      被保險人李世鴻隱匿其已發生之病疾，嚴重違反誠實信用
      原則，惟被告公司業已盡最大誠信理賠原告3,879,483元
      ，原告復提起本訴訟實無理由等語置辯。
（四）並聲明：(1)原告之訴駁回。(2)如受不利判決，願供擔保請
      准宣告免為假執行。
四、本件經兩造整理並協議簡化爭點結果如下：（詳本院卷第
    205頁、第206頁）
（一）兩造不爭執之事實：
    (1)被保險人李世鴻於91年5月15日向被告投保真愛一世情終
      身壽險、重大疾病終身壽險，並附加系爭長康住院醫療保
      險附約及終身防癌附約。
    (2)李世鴻於91年7月6日至慈濟醫院治療後，91年7月8日證實
      為口腔癌，91年10月9日死亡。
    (3)被告已依真愛一世情終身壽險、重大疾病終身壽險及終身
      防癌附約給付原告新臺幣3,879,483元。但拒絕依長康住
      院醫療保險附約給付系爭保險金。
    (4)依上述附加長康住院醫療保險附約第17條之約定，原告為
      本件保險受益人。
    (5)如認原告得請求系爭保險金，保險金額應為292,000元。
（二）本件爭點：
    (1)被保險人李世鴻所罹患之口腔癌，是否屬於系爭保險附約
      第2條第2款所稱之「疾病」？
    (2)被告可否據以主張拒絕給付？
    (3)被保險人李世鴻於投保前是否已自知口腔癌？
五、得心證之理由：
（一）系爭保險附約保險條款第2條第2款規定：「本附約所稱名
      詞定義如下：「疾病」，係指被保險人自本附約生效日或
      復效日起30日以後所開始發生之疾病。查被保險人李世鴻
      於91年5月15日投保系爭保險之事實，為上述兩造不爭執
      事實(1)所載明，則依上開條款約定，被保險人必須於投保
      的30日後即91年6月15日後始罹之疾病，方得依據系爭保
      險附約請求給付保險金，若於91年6月15日之前即已罹患
      該疾病，縱為被保險人所不知，被告亦不負有理賠之責。
（二）經查，本院將被保險人李世鴻之慈濟醫院病歷及護理紀錄
      資料（詳本院卷第97-123頁及第137-177頁），送請財團
      法人長庚紀念醫院（下稱長庚醫院）及行政院國軍退除役
      官兵輔導委員會台北榮民總醫院（下稱榮總醫院）鑑定結
      果，長庚醫院以：「目前口腔癌的分期是依據TNM系統決
      定。……口腔癌的侵犯位置、淋巴結是否轉移、及腫瘤的
      大小均會影響口腔癌的分期，也就是說口腔癌由發生開始
      至第四期的時間因上述因素所影響，所以時間無法確定。
      ……病患常會因為牙關緊閉、口腔衛生差、早期症狀不易
      察覺，而可能在一個月內由發生開始至第四期。……口腔
      癌的早期症狀容易受病人忽略，若為第四期的口腔癌，其
      早期症狀應該已非常明顯」等語（詳本院卷第207- 209
      頁）；榮總醫院以：「不同腫瘤增生速度及侵犯行為有很
      大的差異，口腔癌由發生開始到第四期，絕大多數介於1
      至3個月，甚至長達半年皆有可能，視種類而定。若屬極
      惡性，侵犯性極高者，有可能一個月內由發生發展到第四
      期，但機率不高。口腔癌初期病灶呈現白斑或潰瘍，症狀
      以疼痛為主，因無太大不適，病患常忽略。一般來到醫院
      求診多為第三至第四期，至於自覺症狀於何時產生，則視
      病患對疼痛耐受性及對癌症警覺性而定，故皆有可能。自
      覺症狀在第四期口腔癌是非常明顯」等語（詳本院卷第
      199頁）函覆本院，此有長庚醫院院95年5月10日（94）長
      庚院法字第1064號及行政院國軍退除役官兵輔導委員會台
      北榮民總醫院94年11月7日北總牙字第0940045211號書函
      所附鑑定書足資參佐。綜合上述二份函文說明內容可知，
      若屬極惡性，侵犯性極高者之口腔癌，雖有可能在一個月
      內由發生開始至第四期，但機率不高，絕大多數介於1至3
      個月，甚至長達半年皆有可能，然被保險人李世鴻係於91
      年7月6日至慈濟醫院治療後，91年7月8日證實為口腔癌之
      事實，為上述兩造不爭執事實(2)所載明，且經認定為口腔
      癌第四期之事實，亦有慈濟醫院診斷證明書及病情說明書
      在卷可按（詳本院卷第9頁、第43頁），自堪信為真實，
      則依上述說明，被保險人李世鴻罹患口腔癌的時點，係發
      生於91年6月15日後，並於三星期後之7月6日即經治療診
      斷為口腔癌第四期之機率，顯然極低。
（三）又慈濟醫院於91年8月1日之病情說明書中載明：「患者主
      訴右下方牙齦腫痛約兩個月，因以口內疼痛難忍，且頰部
      皮膚潰爛出膿，而於民國91年7月6日至本院急診就醫，並
      直接住院檢查治療發現腫瘤已由口腔內部將又下顎侵蝕，
      並至右頸淋巴結，切片病理檢查證實為惡性癌症，臨床分
      期為第四期。因患者的口腔癌範圍太過廣泛，目前以化學
      治療來控制病情，但治療效果不佳，可能考慮改用其它化
      療藥物，或只給予緩和治療」（詳本院卷第43頁），且於
      94年1月25日所開之病情說明書已更正為「根據病歷記錄
      ，病患於『就醫前一個月』開始有牙痛現象……」等語（
      詳本院卷第96頁），顯見本件訴外人即被保險人李世鴻於
      就醫前一個月已有明顯前述長庚醫院及榮總醫院回覆之函
      文所指之早期口腔癌症狀。
（四）雖慈濟醫院另於94年1月25日出具之病情說明書中以：「
      依文獻回顧及醫學專業判斷，沒有任何資料可回答口腔癌
      的生長速度，這與腫瘤的惡性度、局部侵襲性、病人的免
      疫力、營養狀況等皆有關，故無法回答自第0期至第4期需
      多少時間。臨床上，多採用病人自述的時間作依據。」等
      語（詳本院卷第96頁）函覆本院，然參諸在醫學領域中，
      囿於現今人類智識及技術之限制，醫學專家對於人體之奧
      妙及眾多疾病歷程，仍有許多未知的範疇，無法提供明確
      詳實之解答，是以在認定某一疾病之肇致原因及其經過時
      間，本即無法要求醫學專家給予一精準、正確的答案，基
      此，吾人在解釋醫療保險契約條款時，倘若涉及現今醫學
      科技之限制，自應以當代醫學水準所能解釋、較有可能性
      之結果，作為判定被保險人是否符合承保約款之標準，始
      謂允當。故衡諸前揭診斷證明書、病情說明書、鑑定書、
      病歷及護理紀錄、當事人發病至死亡之時程及症狀、當事
      人智識、口腔癌相關文獻及發病速度、口腔癌於一個月內
      從開始發生發展至第四期之可能性等情綜合判斷，本件被
      保險人李世鴻既於91年7月6日至慈濟醫院就醫前之一個月
      即有早期口腔癌症狀，復於91年7月8日證實為口腔癌第四
      期，且依一般口腔癌之發展時間言，被保險人李世鴻於91
      年6月15日以後始罹患口腔癌，同年7月6日入院檢查即診
      斷為口腔癌第四期之機率實微，本院實難認被保險人李世
      鴻所罹患之口腔癌為投保30日後（即91年6月15日）始發
      生之疾病。是以，被保險人李世鴻應係於91年6月15日前
      即已罹患口腔癌，而不屬系爭保險附約第2條第2款所稱之
      「疾病」，原告據以為保險事故發生請求保險金之給付，
      洵屬無據。
六、從而，本件原告依保險法第34條規定及系爭保險契約請求被
    告給付住院醫療保險金292,000元，及自起訴狀繕本送達翌
    日起至清償日止，按年息10%計算之利息，為無理由，應予
    駁回。
七、本件事證已臻明確，兩造其餘主張、陳述及所提之證據暨攻
    擊防禦方法，核與本件判決之基礎不生影響，爰不一一詳予
    論述，併此敘明。
八、原告之訴既經駁回，其假執行之聲請已失所附麗，應併予駁
    回。
據上論結：本件原告之訴為無理由，依民事訴訟法第78條，判決
如主文。
中    華    民    國    95    年    8     月    11    日
                        台灣花蓮地方法院民事庭
                            法      官  陳雅敏
以上正本係照原本作成。
如對本判決上訴，須於判決送達後20日內向本院提出上訴狀。
中    華    民    國    95    年    8     月    11    日
                            法院書記官  曾允志


司法院資訊處製作；財團法人民間司法改革基金會備份。
